【裁判字號】    99,交抗,355
【裁判日期】    990830
【裁判案由】    聲明異議
【裁判全文】
臺灣高等法院高雄分院刑事裁定         99年度交抗字第355號
抗  告  人  交通部公路總局高雄區監理所屏東監理站
代  表  人  乙○○
受  處分人  甲○○○○○
即  異議人
上列抗告人因受處分人違反道路交通管理處罰條例聲明異議案件
，不服臺灣屏東地方法院中華民國99年6 月30日裁定（99年度交
聲字第167 號；原處分案號：交通部公路總局高雄區監理所屏東
監理站99年5 月19日屏監違字第裁82-V00000000號），提起抗告
，本院裁定如下：
    主  文
抗告駁回。
    理  由
一、本件抗告意旨略以：按道路交通管理處罰條例第35第1 項第
    1 款所規定之「吊扣駕駛執照」，係指吊扣駕駛人酒後違規
    駕駛時，駕駛該違規車輛所憑之執照而言。因倘汽車駕駛執
    照所有人因酒駕違反道路交通管理處罰條例第35條規定，但
    由於其無考領該駕駛車輛之駕照而得以免除吊扣其駕駛該違
    規車輛所憑之較高級駕駛執照，顯有違公平原則，更無異容
    許此不安全駕駛人仍可反覆經常酒後駕駛，至對其他無辜用
    路人危險性相對提高，此豈非酒駕違規立法之目的。為此提
    起抗告，請撤銷原裁定，更為適法之裁定云云。
二、原處分意旨略以：受處分人即異議人（下稱受處分人）甲○
    ○○○○於民國（下同）99年3 月13日6 時50分許，騎乘車
    牌號碼XLY-929 號重型機車，行經屏東縣內埔鄉○○路段時
    ，因酒精濃度超過規定標準之違規事實，為警掣單舉發，嗣
    原處分機關即交通部公路總局高雄區監理所屏東監理站認受
    處分人上開情形，違反道路交通管理處罰條例第35條第1 項
    第1 款規定，裁處罰鍰新臺幣（下同）45,000元，並吊扣普
    通小型車駕照1 年，並應參加道路交通安全講習等語。
三、聲明異議意旨略以：伊違規時係騎乘機車，並非開車違規，
    實無理由吊扣伊之汽車駕照，且若與吊扣，將使一家人生活
    陷入困頓等語。
四、按聲明異議屬司法救濟途徑之一種，由法院審查受處分人所
    涉違規事實是否成立，及原處分機關所適用之法條是否正確
    ，裁罰是否適當，因法院負有司法審查之作用，以本案而言
    ，就罰鍰、吊照及安全講習等處罰效果，應一併審理，並重
    為諭知。是本件審查之範圍，即不受受處分人異議意旨之拘
    束。次按「汽車駕駛人有下列情形之一者，不得駕車：……
    二、飲用酒類或其他類似物後其吐氣所含酒精濃度超過每公
    升0.25毫克或血液中酒精濃度超過百分之0.05以上。」、「
    汽車駕駛人，有下列情形之一者，應接受道路交通安全講習
    ：……二、有第35條第1 項規定之情形。」、「汽車駕駛人
    ，駕駛汽車經測試檢定有下列情形之一者，處新臺幣1 萬5
    千元以上6 萬元以下罰鍰，並當場移置保管該汽車及吊扣其
    駕駛執照1 年；因而肇事致人受傷者，並吊扣駕駛執照2 年
    ……：一、酒精濃度超過規定標準。」，此道路交通安全規
    則第114 條第2 款、道路交通管理處罰條例第24條第1 項第
    2 款、第35條第1 項第1 款分別定有明文。
五、經查：
(一)、關於原處分裁處受處分人罰鍰部分：按94年2 月5 日公布，
    於95年2 月5 日施行之行政罰法第26條規定：「一行為同時
    觸犯刑事法律及違反行政法上義務規定者，依刑事法律處罰
    之。但其行為應處以其他種類行政罰或得沒入之物而未經法
    院宣告沒收者，亦得裁處之。」其立法理由謂「一行為同時
    觸犯刑事法律及違反行政法上義務規定時，由於刑罰與行政
    罰同屬對不法行為之制裁，而刑罰之懲罰作用較強，故依刑
    事法律處罰，即足資警惕時，實無一事二罰再處行政罰之必
    要。且刑事法律處罰，由法院依法定程序為之，較符合正當
    法律程序，應予優先適用。但罰鍰以外之沒入或其他種類行
    政罰，因兼具維護公共秩序之作用，為達行政目的，行政機
    關仍得併予裁處，故為第一項但書規定。」等語，可知一行
    為同時觸犯刑事法律及違反行政法上義務規定時，應優先適
    用刑事法律處罰，此即所謂「刑事程序優先原則」。本件受
    處分人於上開時間、地點，因有汽車駕駛人酒精濃度超過違
    規標準，並為警掣單舉發之違規事實，為受處分人所不爭執
    ，並有舉發違反道路交通管理事件通知單、違反道路交通管
    理事件裁決書在卷可參，是上開事實應認定；又受處分人同
    一酒後駕車之行為，因同時觸犯刑法第185 條之3 之公共危
    險罪，亦遭移送臺灣屏東地方法院檢察署檢察官偵辦乙節，
    有司法院全國前案案件異動查證作業附卷可證，基於依上開
    刑事優先原則，原處分機關，於刑事程序尚未終結前，竟先
    為裁處，即與上開規定有違。
(二)、原處分裁處受處分人吊扣普通小型車駕駛執照部分：1.按道
    路交通管理處罰條例第35條第1 項僅規定「吊扣其駕駛執照
    1 年」，並未明定其駕駛執照之種類，則有關吊扣、吊銷駕
    駛執照處分效力與執行方式之法令依據，當係依據道路交通
    管理處罰條例第68條規定，而該條已於94年12月14日修正公
    布，並自95年3 月1 日施行。修正前之道路交通管理處罰條
    例第68條原規定：「汽車駕駛人，因違反本條例及道路交通
    安全規則之規定，受吊扣或吊銷駕駛執照處分時，吊扣或吊
    銷其持有各級車類之駕駛執照」，其立法意旨在於違規行為
    對道路交通秩序之維持及道路交通安全已生較大之影響，故
    規定吊扣或吊銷其持有各級車類之駕駛執照，以限制其繼續
    駕車行駛道路之權利，其係屬駕駛行為之限制，並不因所持
    駕駛執照種類不同而有所差異。惟因考量原條文將違法或違
    規駕駛人所持有各級車類之駕駛執照一併吊銷或吊扣，失之
    過酷，對於人民工作與生活影響過鉅，有違比例原則，經與
    交通部協商後，乃將其中「受吊扣處分者，吊扣其持有各級
    車類之駕駛執照」部分之規定刪除，則修正後道路交通管理
    處罰條例第68條之規定，既已刪除「吊扣」等字，而僅餘「
    吊銷」等字，依「明示其一，排除其他」之法理，該條應係
    明示排除「吊扣駕駛執照處分時，吊扣其持有各級車類之駕
    駛執照」之規定，而僅餘「吊銷駕駛執照處分時，始吊銷其
    持有各級車類之駕駛執照」之規定，而限縮修正前條文之適
    用範圍。循此以觀，駕駛人違反道路交通管理處罰條例第35
    條第1 項第1 款之規定而受吊扣駕駛執照處分時，依修正後
    同法第68條規定並參照其修正意旨，應僅得吊扣違規或違法
    當時駕駛車類之駕駛執照，否則將造成同一違規或違法行為
    ，因受處分人持有駕駛執照種類之不同，而異其處分之結果
    。況酒醉駕車行為係製造法所不容許之風險，以風險製造之
    立場觀之，並不因駕駛車輛種類之不同，而有所差別，但從
    風險實現之觀點而言，酒醉駕駛車類之不同，其對於交通安
    全衍生之實害結果也有所差異，如駕駛人駕駛低一級之車類
    違反本條例之規定時，不論其所造成之實害結果，而一律吊
    扣駕駛人所持有之各類駕照，亦有違相同事件相同處理，不
    同事件不同處理之平等原則。準此，參諸上開道路交通管理
    處罰條例第68條之修正過程與修正理由，行為人有道路交通
    管理處罰條例第35條第1 項第1 款所規定之違規行為，須吊
    扣駕駛執照時，應僅能吊扣行為人違法或違規當時駕駛車輛
    所憑之駕駛執照，不得再吊扣行為人所持有與駕駛違規車輛
    無關之其他各級車類駕駛執照至明。2.本件受處分人因飲用
    酒類後仍騎乘普通重型機車，則依上開說明，受處分人違規
    當時既係騎乘普通重型機車，依法僅得以吊扣受處分人所持
    有該級車類之駕駛執照，即普通重型機車駕駛執照，而原處
    分機關竟逕行吊扣其普通小型車駕駛執照，顯已逾越修正後
    道路交通管理處罰條例第68條之規範意涵及範圍，即有未當
    。
(三)、道路交通安全講習部分：道路交通安全講習為罰鍰以外之其
    他種類之行政罰，兼具維護公共秩序之作用，為達行政目的
    ，依行政罰法第26條第1 項但書規定，原處分機關仍得予以
    裁處，並無違誤。
六、原裁定因而適用定道路交通管理處罰條例第87條第2 項、道
    路交通案件處理辦法第20條前段之規定，以原處分機關就裁
    處受處分人罰鍰49,500元及吊扣普通小型車駕駛執照部分，
    既有瑕疵，予以撤銷，並就上開撤銷部分，另諭知甲○○○
    ○○汽車駕駛人，駕駛汽車經測試檢定酒精濃度超過規定標
    準，應吊扣普通重型機車駕駛執照壹年及接受道路交通安全
    講習。至於有關罰鍰部分，則應俟刑事程序終結後之結果，
    另由原處分機關為適法之裁決；又受處分人固未領有普通重
    型機車之駕駛執照，而因本件所衍生駕駛執照管理之問題，
    道路交通主管機關仍可利用電腦資料處理或在受處分人普通
    小型車駕駛執照以註記或其他本於職權妥適之方式為吊扣異
    議人普通重型機車駕駛執照。原審認事用法核無違誤，抗告
    人仍執前詞提起抗告，為無理由，應予駁回。
七、據上論結，應依道路交通案件處理辦法第26條，刑事訴訟法
    第412 條，裁定如主文。
中    華    民    國    99    年    8     月    30    日
                刑事第六庭  審判長法  官  王憲義
                                  法  官  簡志瑩
                                  法  官  邱永貴
以上正本證明與原本無異。
不得再抗告。
中    華    民    國    99    年    8     月    30    日
                                  書記官  鄭翠芬

司法院資訊處製作；財團法人民間司法改革基金會備份。
